---
title: "02_data-analysis-with-DADA2"
author: "Irene Romero Rodríguez"
output:
  github_document:
    toc: TRUE
    toc_depth: 2
---

  Nous allons travailler ici avec DADA2 afin de traiter des données brutes et, par la suite, les analyser. DADA2 est un package, dans ce package il y a un ensemble de fonctions utilisées les unes après les autres qui vont transformer les données brutes. Un Package met à disposition des fonctions, mais c’est à nous de fabriquer le script qui utilise les fonctions du package pour faire le traitement des données en métabarcoding et pour faire des représentations graphiques par exemple. Ici on ne va par utiliser un script simple mais un notebook. Un R notebook est un script R plus intéressant sur lequel on execute des code chunk (petites parties du code), de façn individuelle ou les uns à la suite des autres. De même on peut rédiger des commentaires comme ce paragraphe, chose que l'on va profiter afin de commenter les différentes étapes que l'on va réaliser.  
    
  Nous allons travailler avec des échantillons codés par Illumina et qui sont déjà démultiplexés. Produit final:Amplicon Sequence Variant (ASV). L'objectif est aussi d’importer les données sur phyloseq (un autre package de R) et analyser les données du microbiome. 
 
  On commence par importer la librairie contenant le package de DADA2. Ensuite on crée un chemin vers les données téléchargées:


```{r}
library(Rcpp)
library("dada2")
```

```{r}
path <- "~/MiSeq_SOP" # CHANGE ME to the directory containing the fastq files after unzipping.
list.files(path)
```

# Création d'un objet. 

  Les séquences avec lesquelles on travaille sont nommées par exemple SAMPLENAME_R1_001.fastq et SAMPLENAME_R2_001.fastq. Ces fichiers correspondent à la séquence forward et reverse de l'échantillon 1. On a pareil pour le reste des échantillons. Nous allons donc créer des objets fnFs et fnRs contenant l'ensemble des séquences forward et reverse respectivement.
    
  fnFs est une nouvelle variable à laquelle on assigne list.file (une liste de fichiers), qui est une fonction sur r. Cette fonction nécessite en premier le chemin pour trouver les fichiers, ici "path" que l’on avait déjà crée. la fonction pattern va assigner une « expression régulière » qui va être cherché lorsqu’on fait la recherche entre les fichiers (l’étoile sur linux). On utilise  par exemple _R1001.fastq car sur les noms des séquences on a XXX_XXXX_XXX_R1_001.fastq R1 et R2 car forward et reverse, read 1 et read 2. Ici la fonction sort va permettre de prendre les fichiers des R1 et les classer par ordre alphabétique. Ainsi fnFs est une liste avec tous les séquences forward. 

```{r}
fnFs <- sort(list.files(path, pattern="_R1_001.fastq", full.names = TRUE))
fnRs <- sort(list.files(path, pattern="_R2_001.fastq", full.names = TRUE))
# Extract sample names, assuming filenames have format: SAMPLENAME_XXX.fastq
sample.names <- sapply(strsplit(basename(fnFs), "_"), `[`, 1)
```

  Sur la dernière ligne du code chunk nous avons crée sample.names qui est une troisième variable qui prend le basename des fnFs, c’est-à-dire, le nom du fichier sans le chemin. La fonction stringsplit coupe la chaîne de caractères avec un délimiteur, ici le délimiteur est le tiret bas. Et ensuite le premier morceau est sélectionné (1) soit F3D145, si on avait mis 2 on aurait pris S197 par exemple (nom du fichier F3D145_S197_XXXX_R1_001.fastq). La fonction sapply permet d’appliquer le strsplit à tous les éléments de la liste.

# Evaluation des profils de qualité.

Ce graphique va nous permettre de voir, à l'aide d'un heatmap, la fréquence de la qualité à chaque position donnée, pour un read, en fonction du cycle. 

```{r}
plotQualityProfile(fnFs[1:2])
```

  Les deux graphiques du score de qualité sont ceux des deux premiers échantillons sur la liste fnFs (échantillons S188 et S189). C'est la commande [1:2] qui permet de voir les deux premières librairies. Donc les deux premiers échantillons.Pour les reverse on va choisir les plots de 1 à 4.Si on veut choisir que certains éléments de la liste il faut fournir à R un vecteur avec les éléments sur lesquels on veut appliquer la fonction. Le vecteur se crée avec la lettre c. donc fnRs[c (1,4)] choisi juste les samples 1 et 4. 

```{r}
plotQualityProfile(fnRs[1:4])
```

  Par rapport aux résultats observés pour les read forward, le trimming des derniers nucléotides peut être avantageux afin de diminuer les sources d’erreur possibles qui peuvent être données en fin de séquençage. Les profils des résultats de cette base de données n’indiquent pas qu’il faut effectuer un trimming (ou trimming additionnel) car ils sont de bonne qualité. 
    
  Dans le cas des reverse reads (fnFr) le profil de qualité est significativement pire. DADA2 peut incorporer l’information de qualité dans modèle d’erreur, ce qui entraîne une augmentation de la robustesse face aux séquences de faible qualité. Cependant la sensibilité de l’algorithme s’améliore si on effectue un trimming afin d’enlever les séquences à plus faible qualité. Cette amélioration concerne notamment les variants et séquences rares. En fonction du profil obtenu on va tronquer à 160, là où commence la faible qualité. IMPORTANT : **APRÈS TRIMMING IL EST IMPÉRATIVEMENT NÉCESSAIRE QUE LES READS FORWARD ET REVERSE PUISSENT CHEVAUCHER.**


Si on veut juste prendre les échantillons 1 et 4 il faut créer un vecteur sur lequel on indique sur quels échantillons on veut appliquer la fonction:

```{r}
plotQualityProfile(fnRs[c(1,4)])
```

## Filtrage des résultats et trim (réduction ou découpage).

On crée un dossier où stocker les files filtrées (trimming effectué):

```{r}
# Place filtered files in filtered/ subdirectory
filtFs <- file.path(path, "filtered", paste0(sample.names, "_F_filt.fastq.gz"))
filtRs <- file.path(path, "filtered", paste0(sample.names, "_R_filt.fastq.gz"))
names(filtFs) <- sample.names
names(filtRs) <- sample.names
```

Ensuite on procède à utiliser la fonction filterAndTrim du package de Dada2 qui permet d'enlever les nucléotides ayant un pire score de qualité. Pour ce faire on défini tout de même des paramètres standard (maxN=0, truncQ=2, rm.phix=TRUE and maxEE=2) selon lesquels il faut filtrer les reads:

```{r}
out <- filterAndTrim(fnFs, filtFs, fnRs, filtRs, truncLen=c(240,160),
              maxN=0, maxEE=c(2,2), truncQ=2, rm.phix=TRUE,
              compress=TRUE, multithread=TRUE) # On Windows set multithread=FALSE
head(out)
```

    maxEE= nombre maximum d’erreurs attendues (expected errors) permises sur le read, ce qui est un meilleur filtre que juste le score moyen de qualité. Paramètres standars= points d’initiation et non pas des valeurs fixes. 
    
    
  On obtient avec la variable out et son affichage (head) le nom de fichier, le nombre de reads en entrée (reads in) et en reads out le nombre de reads en sortie (donc après filtrage). La variable out est un bilan de texte sur ce qui a été effectué (rapport d’activité de la fonction filterAndTrim. La fonction filterAndTrim a pris les échantillons de fnFs, les a filtré en créant des fichiers fastq filtFs, donc qui vont être stockées sur le fichier qu’on a crée avant, car toute donnée de ce type va là bas. Ainsi Creating output directory /home/rstudio/MiSeq_SOP/filtered est le moment où le dossier filtered est crée car c’est avec la fonction filterAndTrim que l’on commence à obtenir des fichiers filtFs. 

# Apprentissage des erreurs

  La méthode leanErrors apprend du modèle d’erreur à partir des données en alternant l’estimation des taux d’erreur et inférence (conclusion) de la composition de l’échantillon jusqu’à ce qu’ils convergent en une solution conjointe. L’algorithme doit partir d’une base ou tentative initiale sur combien d’erreurs possibles il peut y avoir dans les données utilisées. On applique cette méthode sur les reads forward:

```{r}
errF <- learnErrors(filtFs, multithread=TRUE)
```
et pour les reverse:

```{r}
errR<- learnErrors(filtRs, multithread=TRUE)
```
Visualisation de ces modèles d'erreur:

```{r}
plotErrors(errF, nominalQ=TRUE)
```

plotErrors(errF,nominalQ=TRUE) permet de vérifier de façon graphique la fréquence d’erreurs par rapport au consensus des scores de qualité. 

  Courbes qui ne sont pas la diagonale:probabilité que un A ait à être changé par un C par exemple. Quand un score de qualité est haut, la probabilité de changement d'une base par une autre est faible. Si le score de qualité est faible, la probabilité que à cette position un, par exemple C donne un A, est plus élevée. 

## Analyse des données: séquences répétées.

  Dans un jeu de données avec 10 séquences, on peut voir combien de séquences sont présentées répétées donc une séq 2 fois et une autre 8 fois. Donc deux bactéries une présente au 20% et la deuxième au 80%. 
  
  Dans ce cas on a beaucoup de reads donc une fonction permet de voir combien de séquences uniques. Or il peut avoir plusieurs plasmides (jusqu’à 14 par bactérie). De plus il y a la profondeur de séquençage à tenir en compte aussi !

```{r}
dadaFs <- dada(filtFs, err=errF, multithread=TRUE)
```
```{r}
dadaRs <- dada(filtRs, err=errR, multithread=TRUE)
```

  Ici par exemple il n’y a pas 1660 bactéries car il peut en avoir moins, mais ayant plusieurs opérons 16S. Cela peut être dû à cause, d’un point de vue évolutif, du fait que ce sont des bactéries opportunistes capables de se développer très rapidement quand les conditions favorables à leur niche se présentent. (Développement plus rapide pour capter les ressources au plus vite possible). Si on assume qu'il y a un ARN 16S par bactérie et que la profondeur du séquençage est suffisamment bonne, dans ce cas oui on peut dire qu'il y a 1660 bactéries sur cet échantillon. 
    
  La fonction dada crée des objets de classe dada. Ainsi comme R a la caractéristique de créer des objets complexes, ici dada est un de ces objets. Il faut le considérer comme un étagère contenant des variable; séquences ; l’abondance à l’intérieur… il y a donc plein d’informations au sein de la data frame, ainsi l’objet dadaFs stocke plein d’informations des séquences comme l’abondance des séquences sur l’échantillon etc. Sur l’environnement de travail si on observe le contenu de l’objet on voit les différentes « étagères ».


```{r}
dadaFs[[1]]
```

  Ici on évalue l’étagère de la première armoire, étant l’armoire, l’échantillon 1 de Fs. On avait vu que Fs avait 1979 séquences uniques, dont 128 vraies variantes (erreurs de séquençage font qu’on trouve 1979 séquences uniques, mais en réalité après corriger les erreurs de séquençage, on remarque qu’il y en a en réalité que 128 séquences uniques). Dada2 corrige les séquences obtenues et détermine aussi les erreurs par rapport aux abondances relatives des séquences.
    
  Dada2 est un modèle probabiliste et peut donc corriger les séquences mais cela peut aussi faire perdre des microvariants à cause de la correction en fonction des abondances relatives. 
Les corrections effectuées par dada2 se font en fonction des modèles d’erreur tracées avant (les fréquences d’erreur en fonction du score de qualité pour la probabilité de telle ou telle base à une position donnée). Ces modèles d’erreur sont appliqués par dada2 pour identifier les vrais variants. 


# Alignement des R1 et R2 pour créer des contigs

  On effectue maintenant les contigs à partir des R1 et R2 (soit les Forward et reverse). On rappelle qu’on utilise ici des données tirées de Mothur MiSeq SOP. Ces données sont faites sur la région V4 qui a une longueur de 253 pb. La longueur des reads est de 250 pb. Ainsi SUR CE CAS PRÉCIS, même en enlevant des nucléotides lors du trimming on peut faire un overlap (chevauchement). Nous pouvons donc faire le « Merge paired reads » pour former les contigs. 
    
On crée un objet mergers sur lequel on stocke les contigs.

```{r}
mergers <- mergePairs(dadaFs, filtFs, dadaRs, filtRs, verbose=TRUE)
# Inspect the merger data.frame from the first sample
head(mergers[[1]])
```

  Pour le premier cas, sur 4384 reads, 3961 ont pu être merged, cela veut dire qu’il y avait certains où soit R1 soit R2 manquait. Les 3961 reads ont été merged en 90 contigs. Sur data frame on peut voir cette séquence. 

# Construction d'une table d'observation:

  On construit maintenant une table d'observation à partir de ces contigs. On peut faire ça grâce à la fonction makeSequenceTable et de l'objet mergers. Ensuite on demande grâce à la fonction dim les dimensions de cette table d'observation.

```{r}
seqtab <- makeSequenceTable(mergers)
dim(seqtab)
```

Longueur distribution des séquences dans cette table d'observation:

```{r}
# Inspect distribution of sequence lengths
table(nchar(getSequences(seqtab)))
```

## Elimination des chimères.


  Les fragment chimère sont formés par un début de séquence d'ARN16 et continué part un fragment de l’ARN16s’ par exemple. A la fin il ressemble à une séquence d'ARN16S normale, et a la même taille. Par contre comme c’est un mélange il peut avoir un début de protéobactérie et une fin de firmicute. Donc ça ne donne rien du tout… 
  On peut enlever ces chimères du jeu de données. Dada2 compare le début des séquences rares aux début des séquences parents abondantes, et la fin à d’autres séquences abondantes différentes à celle du début. Ainsi elle va chercher et repérer les chimères. Cela peut se faire grâce à la fonction removeBimeraDenovo, les résultats de ce "nettoyage" des données on va les stocker sur une nouvelle table de données seqtab.nochim:

```{r}
seqtab.nochim <- removeBimeraDenovo(seqtab, method="consensus", multithread=TRUE, verbose=TRUE)
dim(seqtab.nochim)
```

On calcule alors le rapport de séquences sans chimères par rapport au total de séquences trouvées dans un premier temps:

```{r}
sum(seqtab.nochim)/sum(seqtab)
```

  Ici sur les 293 séquences uniques il y a 61 chimères, soit 1/5. Mais même si 293 séquences uniques, ces séquences uniques peuvent être répétées, donc ça se trouve 61 chimères entre 10000. Mais quand même 61 des séquences uniques (donc en termes de séquences uniques) ce sont beaucoup de chimères. 
  Après avoir enlevées les chimères, si on fait le ratio [(293-61) /293], on observe 0,96. Donc il y a 1-0,93 soit 0,035. Soit 3,5% de séquences chimériques dans notre jeu de données. 
  Si on oublie d’enlever le primer des séquences, le nombre de chimères va augmenter significativement car les primers qui sont identiques à toutes les séquences vont être pris en compte !


# Résumé des filtres de qualité

  Nous allons créer une table permettant de suivre nombre de séquences à chaque étape de filtration. On crée l'objet getN qui est fonction de x (getN est une variable d’une fonction). Cette nouvelle fonction on va la définir par la somme des getUniques.

getUniques ajoute les vecteurs issus de différentes fonctions. Donc extrait les séquences uniques d’un extrait Dada. Donc on commence par dadaFs ; dadaRs puis des merges puis la somme de chaque ligne de cette table (donc des observations de chaque échantillon). Cbind permet de créer une suite de valeurs par rapport aux valeurs sélectionnées.

Ainsi la table "track" est la concaténation de toutes ces données.


```{r}
getN <- function(x) sum(getUniques(x))
track <- cbind(out, sapply(dadaFs, getN), sapply(dadaRs, getN), sapply(mergers, getN), rowSums(seqtab.nochim))
# If processing a single sample, remove the sapply calls: e.g. replace sapply(dadaFs, getN) with getN(dadaFs)
colnames(track) <- c("input", "filtered", "denoisedF", "denoisedR", "merged", "nonchim")
rownames(track) <- sample.names
head(track)

```

On constate que l'on a pu garder la plupart de nos données brutes. De même il n'y a pas une étape qui ait éliminé beuacoup de séquences d'un seul coup.

# Taxonomie.

  Dada2 va nous permettre d'assigner une taxonomie à chaque une des séquences. Pour assigner une taxonomie il faut un algorithme ainsi qu’une base de données de référence. L’assigneur vient d’un encodeur de classification fait il y a longtemps, il va aller sur des bases de données et regarder les séquences les plus proches afin d’assigner la taxonomie. Pour faire tourner l’assignation il faut aller chercher la base de données. Nous on va choisir silva138. 

  Ensuite avec la fonction assignTaxonomy, on se sert de la table de seqtab.nochim et on assigne une taxonomie aux différentes séquences.

```{r}
taxa <- assignTaxonomy(seqtab.nochim, "~/silva_nr99_v138_wSpecies_train_set.fa.gz", multithread=TRUE)
```

  On choisi le fichier en fonction d’où il a été sauvegarde ; et quel lien faut choisir (nom du fichier de données à ouvrir, ici silva_nr99_wSpecies_train_set.fa.gz. Cette opération met très longtemps car il y a beaucoup de séq à comparer avec beaucoup d’autres séquences. Mais du coup on est entrain de créer un objet taxa où chaque séquence est assignée à une taxonomie de la base de données. Ensuite il faut imprimer ces résultats si on veut les voir, ainsi on crée taxa.print où on assigne taxa. On marque qu’est ce que l’on veut en colonne et en lignes et on lance le code. On obtient une matrice où on a les taxonomies. 

```{r}
taxa.print <- taxa # Removing sequence rownames for display only
rownames(taxa.print) <- NULL
head(taxa.print)
```
On fait une deuxième assignation taxonomique à partir de silva species assignment pour faire une assignation taxonomique au niveau de l’espèce en se basant sur un match exact et les séquences de référence.

```{r}
taxa<- addSpecies(taxa, "~/silva_species_assignment_v138.fa.gz")
```

```{r}
taxa.print <- taxa # Removing sequence rownames for display only
rownames(taxa.print) <- NULL
head(taxa.print)
```

  Ces résultats montrent une prédominance des Bacteroidota, ce qui est plutôt normal du fait que ce phylum est composé par des bactéries Gram-, anaérobies et don la classe Bacteroidia est prédominante dans les excrements des animaux à sang chaud (comme les souris ou les rats). 

# Evaluation de la précision des analyses.

  Afin de pouvoir évaluer la précision des analyses effectuées, entre les échantillons il y avait une mock community. Les mock community (ou communautées simulées) sont des communautés artificielles qui ont été crées en mélangeant diverses bactéries connues (ou virus; acides nucléiques...) afin de simuler la composition d'un microbiome. Ainsi un des échantillon ici est un mélange de 20 bactéries connues. Sur cette partie on évalue les résultats obtenus par Dada2 par rapport aux résultats que l'on attandait.

  On crée donc un objet unqs.mock contenant les mocks tirés de la table d'observation triée et sans chimères et ensuite on classifie les élements de unqs.mock. Ensuite on mets un code concaténant un début et une fin de phrase qui indique la longueur de unqs.mock qui correspond au nombre de souches identifiées.

```{r}
unqs.mock <- seqtab.nochim["Mock",]
unqs.mock <- sort(unqs.mock[unqs.mock>0], decreasing=TRUE) # Drop ASVs absent in the Mock
cat("DADA2 inferred", length(unqs.mock), "sample sequences present in the Mock community.\n")
```

  Le résultat montre l'obtention de 20 communautés comme prévu, mais il reste à savoir si ces communautés sont les communautées qui étaient attendues. On compare alors avec les données de référence (que l'on importe et assigne à l'objet mock.ref). 

```{r}
mock.ref <- getSequences(file.path(path, "HMP_MOCK.v35.fasta"))
match.ref <- sum(sapply(names(unqs.mock), function(x) any(grepl(x, mock.ref))))
cat("Of those,", sum(match.ref), "were exact matches to the expected reference sequences.\n")
```

  Ce résultat indique que la méthode d'analyse de Dada2 est très bonne en ce qui concerne la précision de assignations taxonomiques une fois que les données ont été traitées. Tout ce package nous a donc permis de faire un traitement de données de façon rapide et efficace. Cependant ces données doivent être exploitées par la suite. Afin de faire cet analyse de données nous allons travailler avec phyloseq.

