---
title: "02_data-analysis-with-DADA2"
output: html_notebook
---

```{r}
library("dada2")
```

```{r}
path <- "~/MiSeq_SOP" # CHANGE ME to the directory containing the fastq files after unzipping.
list.files(path)
```

# Forward and reverse fastq filenames have format: SAMPLENAME_R1_001.fastq and SAMPLENAME_R2_001.fastq

```{r}
fnFs <- sort(list.files(path, pattern="_R1_001.fastq", full.names = TRUE))
fnRs <- sort(list.files(path, pattern="_R2_001.fastq", full.names = TRUE))
# Extract sample names, assuming filenames have format: SAMPLENAME_XXX.fastq
sample.names <- sapply(strsplit(basename(fnFs), "_"), `[`, 1)
```


```{r}
plotQualityProfile(fnFs[1:2])
```
Les deux graphiques du score de qualité sont ceux des deux premiers échantillons sur la liste fnFs (échantillons S188 et S189). C'est la commande [1:2] qui permet de voir les deux premières librairies. Donc les deux premiers échantillons.Pour les reverse on va choisir les plots de 1 à 4.

```{r}
plotQualityProfile(fnRs[1:4])
```
Si on veut juste prendre les échantillons 1 et 4 il faut créer un vecteur sur lequel on indique sur quels échantillons on veut appliquer la fonction:
```{r}
plotQualityProfile(fnRs[c(1,4)])
```

```{r}
# Place filtered files in filtered/ subdirectory
filtFs <- file.path(path, "filtered", paste0(sample.names, "_F_filt.fastq.gz"))
filtRs <- file.path(path, "filtered", paste0(sample.names, "_R_filt.fastq.gz"))
names(filtFs) <- sample.names
names(filtRs) <- sample.names
```

```{r}
out <- filterAndTrim(fnFs, filtFs, fnRs, filtRs, truncLen=c(240,160),
              maxN=0, maxEE=c(2,2), truncQ=2, rm.phix=TRUE,
              compress=TRUE, multithread=TRUE) # On Windows set multithread=FALSE
head(out)
```
#Apprentissage des erreurs

dada2 calcule une model d'erreur à partir des données de séquençage. On applique cette méthode sur les reads forward puis reverse.
```{r}
errF <- learnErrors(filtFs, multithread=TRUE)
```
et pour les reverse:
```{r}
errR<- learnErrors(filtRs, multithread=TRUE)
```
Visualisation de ces modèles d'erreur:
```{r}
plotErrors(errF, nominalQ=TRUE)
```

Courbes qui ne sont pas la diagonale:probabilité que un A ait à être changé par un C. Quand un score de qualité est haut, la probabilité de changement d'une base par une autre est faible. Si le score de qualité est faible, la probabilité que à cette position un, par exemple C donne un A, est plus élevée. 

```{r}
dadaFs <- dada(filtFs, err=errF, multithread=TRUE)
```
```{r}
dadaRs <- dada(filtRs, err=errR, multithread=TRUE)
```
```{r}
dadaFs[[1]]
```
#Alignement des R1 et R2 pour créer des contigs
```{r}
mergers <- mergePairs(dadaFs, filtFs, dadaRs, filtRs, verbose=TRUE)
# Inspect the merger data.frame from the first sample
head(mergers[[1]])
```

#Construction table d'observation:
```{r}
seqtab <- makeSequenceTable(mergers)
dim(seqtab)
```

Longueur distribution des séquences dans cette table d'observation:
```{r}
# Inspect distribution of sequence lengths
table(nchar(getSequences(seqtab)))
```
```{r}
seqtab.nochim <- removeBimeraDenovo(seqtab, method="consensus", multithread=TRUE, verbose=TRUE)
dim(seqtab.nochim)
```

```{r}
sum(seqtab.nochim)/sum(seqtab)
```
#Résumé des filtres de qualité
```{r}
getN <- function(x) sum(getUniques(x))
track <- cbind(out, sapply(dadaFs, getN), sapply(dadaRs, getN), sapply(mergers, getN), rowSums(seqtab.nochim))
# If processing a single sample, remove the sapply calls: e.g. replace sapply(dadaFs, getN) with getN(dadaFs)
colnames(track) <- c("input", "filtered", "denoisedF", "denoisedR", "merged", "nonchim")
rownames(track) <- sample.names
head(track)

```

Donne les séquences obtenues après chaque étape.

```{bash}
wget https://zenodo.org/record/3986799/files/silva_nr99_v138_wSpecies_train_set.fa.gz


```

```{r}
taxa <- assignTaxonomy(seqtab.nochim, "~/silva_nr99_v138_wSpecies_train_set.fa.gz", multithread=TRUE)
```

```{r}
taxa.print <- taxa # Removing sequence rownames for display only
rownames(taxa.print) <- NULL
head(taxa.print)
```

```{bash}
wget https://zenodo.org/record/3986799/files/silva_species_assignment_v138.fa.gz
```
```{r}
taxa<- addSpecies(taxa, "~/silva_species_assignment_v138.fa.gz")
```

```{r}
taxa.print <- taxa # Removing sequence rownames for display only
rownames(taxa.print) <- NULL
head(taxa.print)
```
```{r}
unqs.mock <- seqtab.nochim["Mock",]
unqs.mock <- sort(unqs.mock[unqs.mock>0], decreasing=TRUE) # Drop ASVs absent in the Mock
cat("DADA2 inferred", length(unqs.mock), "sample sequences present in the Mock community.\n")
```

```{r}
mock.ref <- getSequences(file.path(path, "HMP_MOCK.v35.fasta"))
match.ref <- sum(sapply(names(unqs.mock), function(x) any(grepl(x, mock.ref))))
cat("Of those,", sum(match.ref), "were exact matches to the expected reference sequences.\n")
```

